【裁判字號】    95,醫上更(二),2
【裁判日期】    950921
【裁判案由】    業務過失致死
【裁判全文】
臺灣高等法院高雄分院刑事判決     95年度醫上更(二)字第2號
上  訴  人
即  被  告  乙○○
選任辯護人  蘇吉雄律師
            陳雅娟律師
上列上訴人因業務過失致死案件，不服臺灣高雄地方法院87年度
訴字第2569號中華民國88年8 月13日第一審判決（起訴案號：臺
灣高雄地方法院檢察署87年度偵字第6929號），提起上訴，本院
判決後，經最高法院第2 次發回更審，本院判決如下：
    主  文
原判決撤銷。
乙○○無罪。
    理  由
一、公訴意旨略以：被告乙○○係設於高雄市○○區○○路145
    號「楠梓陳耳鼻喉科診所」之醫師，為從事醫療業務之人。
    其因病童陳力瑋（85年7 月4 日出生）於87年1 月29日8 時
    許，因有咳嗽、頭痛、咽痛及發燒、嘔吐等症狀，由其母甲
    ○○抱至前開診所求診，經乙○○診斷為急性化膿性扁桃腺
    炎及急性鼻竇炎、支氣管炎，即給予抗生素（Ａｍｉｋｉｎ
    ０．８ｍｌ）、免疫球蛋白肌肉注射及症狀治療（Ｐｅｒｉ
    ａｃｔｉｎ、Ｂｅｒｏｔｅｃ、Ｉｂｕｐｒｏｒｅｎ、Ｓｃ
    ａｎｏｌ、Ｇａｓｃｏｎ、Ｆｌｕｍｕｃｉｌ、Ｄｉｃｌｏ
    ｆｅｎａｃ等），並指示甲○○回家後，仍須觀察。甲○○
    即遵乙○○之醫囑餵食陳力瑋吃藥。同日13時許，甲○○發
    覺陳力瑋呼吸急促、聲音變緊，即餵食陳力瑋蘆荀汁及糖水
    。至同日22時許，陳力瑋開始有發高燒（攝氏39度）、呼吸
    急促及全身倦怠之症狀，甲○○復抱陳力瑋至上開診所求診
    ，經乙○○診斷為急性化膿性扁桃腺炎、痙攣、脫水，且經
    抽取陳力瑋血液檢驗後發現其白血球上升至19600 ／cumm（
    正常值為0000－00000cumm） ，分類中以中性球為主（Band
    4 ％、Seg 68％、Eosino2 ％、Mono4 ％、Lympho22％），
    肝功能正常，乙○○應注意陳力瑋既於87年1 月27日先有呼
    吸道感染，隔2 日後又呈現發燒且呼吸道症狀未見改善，顯
    示感染往下擴展到下呼吸道及肺部之可能，肺炎是相當可能
    之診斷，應儘速將陳力瑋轉診至有兒童加護設備之醫院，而
    依陳力瑋自小即在其診所就診及前開症狀所示，當時並無不
    能注意之狀況，竟疏於注意，僅對陳力瑋施予抗生素（Ｃｌ
    ｏｘａｍｐｉｃｉｎ）500 mg、Valium）0.4 ml及打點滴治
    療，而疏未即時將陳力瑋轉診至有兒童加護設備之醫院，致
    陳力瑋於翌日（即87年1 月30日）凌晨1 時15分全身變黑及
    蒼白，經甲○○發現有異，速召其夫陳南光以診所對講機通
    知乙○○，惟當時乙○○位於診所樓上之住處已熄燈，經陳
    南光大聲叫喊後，乙○○始下樓對陳力瑋施以急救，陳力瑋
    雖有暫時恢復意識，經乙○○叫其子僱請計程車轉送高雄海
    軍總醫院（即國軍左營醫院），惟旋於87年1 月30日1 時2
    0-30分許，轉送就醫途中死亡。因認被告涉犯刑法第276 條
    第2 項業務過失致死罪等語。
二、按被告未經審判證明有罪之確定前，推定其為無罪；犯罪事
    實應依證據認定之，無證據不得認定犯罪事實，刑事訴訟法
    第154 條定有明文。又檢察官就被告犯罪事實，應負舉證責
    任，並指出證明之方法，同法第161 條第1 項亦有明定。認
    定犯罪事實所憑之證據，雖不以直接證據為限，間接證據亦
    包括在內；然而無論係直接或間接證據，其為訴訟上之證明
    ，須於通常一般之人均不致有所懷疑，而得確信其為真實之
    程度者，始得據為有罪之認定，倘其證明尚未達到此一程度
    ，而有合理性之懷疑存在時，即難為有罪之認定。再者，告
    訴人之告訴係以使被告受刑事訴追為目的，是其陳述是否與
    事實相符，仍應調查其他證據以資審認，此有最高法院52年
    台上字第1300號、76年度台上字第4986號判例可資參照。公
    訴意旨認被告犯本件業務過失致死罪，無非係以：告訴人甲
    ○○及被害人陳力瑋之父陳南光於偵查初訊之指述，陳力瑋
    之病歷及行政院衛生署醫事審議委員會（下稱醫審會）之鑑
    定書為據。訊據上訴人即被告乙○○固坦承其於前揭時、地
    ，有為被害人陳力瑋看診等情，惟否認有何業務過失致死犯
    行，辯稱：87年1 月29日22時許，伊對陳力瑋看診後，認為
    陳力瑋應轉診至有兒童加護病房設備之醫院，並告知甲○○
    及陳南光應將陳力瑋轉診，陳南光並簽轉診同意書，然因甲
    ○○未聯絡到長庚醫院內其認識之醫生，乃要求暫將陳力瑋
    留於伊診所。當時陳力瑋白血球數目很高，必須再作多種檢
    查，伊診所並無該等設備，且當時係農曆過年期間，診所內
    人手不足，伊一定會建議轉診；此外，陳力瑋之死因複雜，
    又沒有解剖屍體，本件下稱醫審會之鑑定書均是推測之詞等
    語。
三、經查：
（一）本件死者陳力瑋（85年7 月4 日出生）曾於87年1 月27日
      下午，因感冒症狀，至前開乙○○之診所看診，經被告乙
      ○○診治後即返家。於87年1 月29日8 時許，因有咳嗽、
      頭痛、咽痛及發燒、嘔吐等症狀，由其母甲○○抱至前開
      診所求診，經乙○○診斷後回家繼續觀察。甲○○即遵乙
      ○○之醫囑餵食陳力瑋吃藥。同日13時許，甲○○發覺陳
      力瑋呼吸急促、聲音變緊，即餵食陳力瑋蘆荀汁及糖水。
      至同日22時許，陳力瑋開始有發高燒（攝氏39度）、呼吸
      急促及全身倦怠之症狀，甲○○復抱陳力瑋至上開診所求
      診，經乙○○診斷為急性化膿性扁桃腺炎、痙攣、脫水，
      且經抽取陳力瑋血液檢驗後發現其白血球上升至19600 ／
      cumm（正常值為0000－00000cumm） ，分類中以中性球為
      主（Band 4％、Seg 68％、Eosino2 ％、Mono4 ％、Lymp
      ho22％），乙○○再給予治療後，陳力瑋仍留於該診所觀
      察，陳力瑋於翌日（即87年1 月30日）凌晨1 時15分全身
      變黑及蒼白，經甲○○發現有異，速召其夫陳南光以診所
      對講機通知乙○○，惟當時乙○○位於診所樓上之住處已
      熄燈，經陳南光大聲叫喊後，乙○○始下樓對陳力瑋施以
      急救，陳力瑋雖有暫時恢復意識，經乙○○叫其子僱請計
      程車轉送高雄海軍總醫院（即國軍左營醫院），惟旋於87
      年1 月30日1 時20-30 分許，轉送就醫途中死亡等事實，
      業經被告坦承在卷，核與被害人陳力瑋之父陳南光及告訴
      人甲○○（即陳力瑋之母）迭於警訊及檢察官第一次偵訊
      時指述之情節大致相符（見警卷第3.4 頁，相驗卷第20、
      21頁），並有被害人陳力瑋之病歷紀錄表、陳醫事檢驗中
      心檢驗報告各1 份在卷可按（見相驗卷第15至18頁）。此
      部分事實堪可認定。
（二）關於被告於陳力瑋之醫療過程中有無疏失一節，經檢察官
      於偵查中及原審法院先後委請行政院衛生署醫事審議委員
      會為鑑定。檢察官送鑑定結果為：「本案雖無屍體解剖結
      果，但由綜觀病程表現判斷，病童（即陳力瑋）先有呼吸
      道感染，兩日後又出現發燒且呼吸道症狀未見改善，顯示
      往下擴展到下呼吸道及肺部之可能性。【肺炎是相當可能
      的診斷】，至於是否有【敗血症】無法確知。也可考慮其
      他可能診斷如【急性心肌炎】。該病童需要的治療應是適
      當的抗生素及加護治療，當時陳醫師應將病童儘速（1 月
      29日22時）轉診至有兒童加護設備的醫院。因此，陳醫師
      於陳力瑋之醫療顯有疏失」等語（下稱第一次鑑定），此
      有行政院衛生署醫事審議委員會87年8 月6 日編號8707 2
      號鑑定書在卷可按（見87年度偵字第6929號卷（下稱偵查
      卷）第9 頁）；被告於原審調查中，就上開鑑定結果，聲
      請重新鑑定，經原審再次函請行政院衛生署醫事審議委員
      會鑑定，其鑑定結果略謂：「病童陳力瑋最需要的治療
      ，包括良好的支持性治療法與適當的抗生素。所謂良好的
      支持性療法，指的是維持生命跡象與水份電解質平衡。首
      先要給予充足的氧氣、分析血中各種氣體濃度及視需要進
      行氣管內插管施行呼吸器治療，其次要監測血壓、心跳及
      水份與電解質是否正常，並維持其穩定。這些工作均必須
      在加護病房執行，在診所是做不到的。而適當的抗生素除
      了選擇正確的抗生素種類（如augmentin 加上aminogiy
      coside或第三代cephalosporin） 外，最重要的原則是要
      給予足夠的藥量及持續給予。本案只給予一劑免疫球蛋白
      肌肉注射是不足以治療嚴重感染，也沒有積極治療效果。
      加護病房通常都會有足夠的值班醫師，提供妥善治療，
      應不至提供比診所還差的醫療照護。陳醫師既然認為病
      童最後有全身性發炎症候群（SIRS）與急性呼吸窘迫症候
      群（ARDS）之可能也應立即轉診。陳醫師是否有勸其轉診
      ，不得而知，宜由司法機關認定，未勸其轉診，即有疏失
      之嫌」等情（下稱第二次鑑定），亦有行政院衛生署醫事
      審議委會88年5 月20日編號87288 號鑑定書在卷足稽（見
      原審卷第43.44 頁）。依此第二次鑑定結論，依被害人陳
      力瑋之病程及症狀綜合判斷，被害人於89年1 月29日22時
      許，至上開診所由被告看診時，即應轉送有兒童加護病房
      設備之醫院診治一節應屬無疑。本件被告有無醫療過失，
      應以被告當時有無建議被害人父母陳南光及甲○○將被害
      人轉診至有適當設備之醫院為斷。
（四）被告於89年1 月29日22時許，在上開診所為被害人陳力瑋
      看診後，即向被害人之父母陳南光、甲○○表示因該診所
      人手不夠、設備不足，建議將陳力瑋轉院等情，業經被告
      於87年1 月30日之警詢及原審訊問中辯稱在卷（見警卷第
      6 頁，原審卷第62頁背面）。關於被告有無建議轉診一節
      ，陳南光於原審87年11月20日審判期日始於辯護人詰問時
      陳稱：因時間太久已不復記憶等語（見原審卷第16頁背面
      ），然於被告本人為詰問時，則陳稱：「被告是說要小孩
      轉院，但以前我家的三位小孩均是在此看病，很信任他，
      且當時小孩急救狀況已穩定，包括以前他有急救過我二女
      兒，因她全身發黑，也急救回來，所以很信任他」等語明
      確（見原審卷第17頁），與被告上揭辯詞大致相符。陳南
      光於88年6 月30日審理中雖陳稱：「目前記得不太清楚，
      不過印象中被告有對伊夫婦說要送去大醫院」、「當時檢
      驗師打電話給陳醫生，有提起白血球過高，看到（檢驗）
      報告時，他（被告）也沒有提起轉診的事情」（見原審卷
      第49頁），核此陳述，被告雖於看到檢驗報告時，未提及
      轉診之事，然89年1 月29日22時許在被告診治被害人的整
      個過程中，被告有無建議轉診，陳南光於上開陳述時實已
      記憶不清，其所謂「印象中被告有對伊夫婦說要送去大醫
      院」固屬不確定之詞，無從為被告上開所辯之佐證，然亦
      不得據此排除陳南光上開於87年11月20日所為證詞之可信
      性而為被告不利之認定。又陳力瑋之母甲○○於87年1 月
      30 日 偵訊時雖證稱：「（意見？）檢驗後，（抽血檢驗
      後，陳醫師）告訴我，只要連續打二天點滴就好了。醫師
      告訴我要強迫灌水或喝蘆荀汁」等語（見偵查卷第23頁）
      ，惟其於原審調查中則稱：「（87年1 月29日晚上10點，
      妳抱陳力瑋至被告診所，後來被告有建議妳將陳力瑋轉送
      到更大的醫院？）時間久了，不記得了」（見原審卷第62
      頁）等語。甲○○係被害人之母，且為本件告訴人，其於
      上開偵訊中為陳述時，仍未與被告達成和解，其所為此部
      分陳述是否屬實，並非完全無疑，且該陳述亦非就當時整
      個醫療過程中被告有無建議轉院為回答，尚難以此部分甲
      ○○於偵訊中之陳述，逕予認定被告並未向甲○○及陳南
      光為轉院之建議。再者，87年2 月1 日被告與被害人之父
      母陳南光、甲○○洽談和解之事時，雙方之里長李文良、
      童長正均在場，被告曾言及其曾建議被害人父母要將被害
      人轉診，被害人父母亦表示確有其事等情，業經證人李文
      良、童長正分別於原審及本院上訴審證述明確（見原審卷
      第61 、62 頁，本院上訴卷第56、57頁），衡情，上揭雙
      方洽談和解當時，距被害人死亡之日僅2 日，雙方對事發
      過程仍記憶猶新，且和解過程被害人父母亦無故意迴護被
      告之必要，證人李文良、童長正上開證言應有可採。此外
      ，陳南光於原審審理中雖陳稱：「（當時為何沒轉診大醫
      院？）當時被告太太建議我留在這邊，小孩子情況不錯，
      除此以外…，很相信被告的醫術」等語（見原審卷第49頁
      ），然被告之妻吳金梅於本院本審審理中結證稱：「伊係
      護理人員，不是醫生，不可能建議將被害人留於診所」等
      語在卷（見本院本審卷第56頁），且原審法院係以被告已
      建議陳南光應將被害人轉診為前提，而問陳南光何以未將
      被害人轉診大醫院，自不得據以作為被告未建議轉診之不
      利認定，且縱認被告太太曾為此建議將被害人留於該診所
      ，亦無從推論身為專業醫師之被告係因其妻之建議而未將
      被害人轉診。綜上所述，被告上開所辯其有建議被害人父
      母將被害人轉診至大醫院等情，非無可信。
（五）被告既以衡酌被害人89年1 月29日22日許，在其診所就診
      之病情，而依其醫師之專業知識，向當時將被害人送醫之
      被害人父母陳南光、甲○○建議將被害人轉診至大醫院，
      被害人父母因信任被告醫術而決定將被害人留於診所由被
      告繼續診治，依前開鑑定報告之意旨即難認被告對被害人
      陳力瑋之死亡有何過失。況本件被害人陳力瑋之死因未經
      解剖，無法確認，上開醫審會之鑑定報告雖稱：「本案雖
      無屍體解剖結果，但由綜觀病程表現判斷，病童（即陳力
      瑋）先有呼吸道感染，兩日後又出現發燒且呼吸道症狀未
      見改善，顯示往下擴展到下呼吸道及肺部之可能性。肺炎
      是【相當可能】的診斷，至於是否有敗血症【無法確知】
      。【也可考慮其他可能診斷】如急性心肌炎」等語，然細
      繹其內容，所謂「肺炎是【相當可能】的診斷，至於是否
      有敗血症【無法確知】。【也可考慮其他可能診斷】如急
      性心肌炎」等語仍係推斷之詞，自不足認定被害人之確切
      死因為何。從而，被害人之死亡結果與被告之醫療行為有
      無相當因果關係，亦乏足夠之證據以為證明。
四、綜上所述，被告前開所辯，非無可採，從而公訴人所持之前
    開論據，尚不足以證明被告犯罪；此外，復查無其他積極證
    據足資證明被告有本件犯行，被告被訴業務過失致死罪自屬
    不能證明。
五、原審未詳為推求，遽為論罪科刑之判決，即有未洽，被告執
    此聲明上訴，指摘原判決不當，為有理由，應由本院將原判
    決撤銷改判，並為被告無罪之判決。
據上論結，應依刑事訴訟法第369條第1項前段、第364條、第301
第1項，判決如主文。
本案經檢察官林應華到庭執行職務。
中    華    民    國    95    年    9     月    21    日
                  刑事第八庭    審判長法  官  李炫德
                                      法  官  李淑惠
                                      法  官  蔡國
以上正本證明與原本無異。
如不服本判決應於收受本判決後10日內向本院提出上訴書狀，其
未敘述上訴理由者，並得於提起上訴後10日內向本院補提理由書
狀（均須按他造當事人之人數附繕本）「切勿逕送上級法院」。
中    華    民    國    95    年    9     月    21    日
                                      書記官  顏惠華


司法院資訊處製作；財團法人民間司法改革基金會備份。
